【裁判字號】    97,上訴,2398
【裁判日期】    970716
【裁判案由】    偽造文書等
【裁判全文】
臺灣高等法院刑事判決                97年度上訴字第2398號
上  訴  人  臺灣臺北地方法院檢察署檢察官
上  訴  人
即  被  告  戊○○
上列上訴人因被告偽造文書等案件，不服臺灣臺北地方法院96年
度訴字第1730號，中華民國97年4月30日第一審判決（起訴案號
：臺灣臺北地方法院檢察署96年度偵緝字第2368號），提起上訴
，本院判決如下：
    主  文
上訴駁回。
戊○○緩刑肆年。
    事  實
一、戊○○（原名謝向怡）與丙○○為朋友關係。詎戊○○竟為
    下列犯行：
    (一)戊○○於84年1月間召集民間互助會，並自任會首，邀請
      丙○○等人參加互助會，該會會金為新臺幣（下同）30,
      000元，採標金由會款扣除之方式（即俗稱內標），每月5
      日開標，每3個月加標1次，已得標之死會會員除每月應繳
      金額為前揭固定金額，活會會員則繳交扣除當月得標利息
      後之餘額，並於臺北市○○路○段182號紅洋蔥餐廳2樓中
      庭開標。詎戊○○於會期進行中，因週轉不靈，竟意圖為
      自己不法所有及行使偽造私文書與詐欺取財之概括犯意，
      利用部分活會會員未到場投標或會員間相互不認識之機會
      ，於84年11月5日，在上址，未經會員丙○○之同意或授
      權，偽造丙○○之署名，在標單上填寫標金8,200 元以偽
      造標單，表示該會員丙○○以標單上之金額標取會款之意
      ，持以出標行使而得標，使不知情之被冒標會員丙○○及
      其他活會會員均陷於錯誤，而如期交付當期扣除標金後之
      活會會款174,400元【計算式：（會金－標金）×（會員
      數－會首－死會會員）即（00000－0000）×（21－1－12
      ）＝174,400元】予戊○○，足以生損害於被冒標之丙○○及各活會會員，標單於開標後即撕毀丟棄。
    (二)戊○○明知其自任會首召集上開互助會期間，因週轉不靈
      ，經濟能力不佳之情況，竟仍於84年8月間冒用丙○○名
      義參加由乙○○擔任會首之互助會1會，使會首、其他會
      員誤以確有丙○○參加該互助會。而該會會金為30, 000
      元，採標金由會款扣除之方式（即俗稱內標），每月5日
      開標，且逢2月、5月、8月、11月各加標1次，已得標之死
      會會員除每月應繳金額為前揭固定金額，活會會員則繳交
      扣除當月得標利息後之餘額，並於臺北市○○路○段50巷3
      弄15號處所開標。詎戊○○竟承前意圖為自己不法所有及
      行使偽造私文書與詐欺取財之概括犯意，於85年1月5日，
      在上址，未經丙○○之同意或授權，偽造丙○○之署名，
      在標單上填寫標金5,500元以偽造標單，表示該會員丙○○以標單上之金額標取會款之意，持以出標行使而得標，
      使不知情之乙○○陷於錯誤，致乙○○將所收取之死會會
      款及當期扣除標金後之活會會款，共計798,000元【計算
      式：（會金×會首及死會會員）＋（會金－標金）×（會
      員數－會首－死會會員），亦即（30,000×7）＋（30,
      000－5,500）×（31－1－6）＝798, 000元】予戊○○，
      足以生損害於被冒標之丙○○及乙○○，標單於開標後即
      撕毀丟棄。
    嗣上開(一)所示之互助會於85年3月5日最後一次開標後，謝金
    英即離開臺灣，且該互助會應僅剩2會，惟實際尚有會員丙○○、丁○○、甲○○（即朱若微），共計3會活會會員未
    標取會款之情形，經丙○○與其他會員相互查詢始得知謝金
    英有冒標情事；另(二)所示互助會部分，經乙○○向丙○○催
    討死會會款時，丙○○始得知上情。
二、案經丙○○訴由灣臺北地方法院檢察署檢察官聲請簡易判決
    處刑，原審認不宜以簡易判決處刑，改以通常程序審理。
    理  由
壹、證據能力
    按被告以外之人於審判外之陳述，雖不符前4條之規定，而
    經當事人於審判程序同意作為證據，法院審酌該言詞陳述或
    書面陳述作成時之情況，認為適當者，亦得為證據，刑事訴
    訟法第159條之5第1項規定甚明。查本件證人丙○○、丁○○、甲○○於偵查中之陳述，屬被告以外之人於審判外之陳
    述，原無證據能力，惟上開陳述，公訴人、被告就前開審判
    外之陳述於原審審理程序中均同意作為證據，且該等證人於
    偵查中之陳述作成時之情況，核無違法取證及證明力明顯過
    低之瑕疵，亦認為以之作為證據為適當，揆諸上開規定，認
    證人丙○○、丁○○、甲○○於偵查中之陳述均有證據能力
    。
貳、實體部分
一、上開犯罪事實，業經被告戊○○於原審及本院審理時坦承不
    諱，核與證人即告訴人丙○○、丁○○、朱素珠於偵查中及
    原審審理中證述情節相符合（見85年度偵字第7849頁偵查卷
    第28頁至第29頁、96年度偵緝字第2368號偵查卷第24頁至第
    26頁、原審97年3月13日審判筆錄第3頁至4頁、第7頁）、85
    年度偵字第7849頁偵查卷第28頁至第29頁、第34頁至第35頁
    、原審97年3月13日審判筆錄第5頁至第6頁、97年4月10日審
    判筆錄第2頁至第4頁），復有互助會會單影本2份、證人丙○○於85年3月7日之彰化商業銀行匯款單影本1份，足徵被
    告前開自白與事實相符，應堪信為真正。又被告於犯罪事實
    欄一(二)所詐得款項，雖被告無法明確陳述該次冒標之時間、
    標息，惟依卷附該次互助會單所示，被告就自己名義之1會
    ，即以標息5,500元標取，則被告仍以標息5,500元冒用丙○○名義標會，亦屬合理。又依證人丙○○於原審審理中陳稱
    ：是會首乙○○打電話向伊要錢，伊才知道等語（見原審97
    年3月13日審判筆錄第3頁），參以該互助會單應係乙○○向
    證人丙○○追討死會匯款時所交付，及互助會單註記已有6
    人標取合會之情，依此推算，被告以證人丙○○名義標取該
    互助會之時間，應係在85年1月5日，則被告此次詐欺所得應
    為798,000元（計算式如上所示）。本件事證明確，被告犯
    行已堪認定，應予依法論科。
二、論罪之依據：
  (一)查被告行為後，刑法於94年2月2日公布，於95年7月1日施行
    ，其中修正第2條、第33條、第55條、第56條規定。按行為
    後法律有變更者，適用行為時之法律，但行為後之法律有利
    於行為人者，適用最有利於行為人之法律，現行刑法第2條
    第1項訂有明文。此條規定乃與刑法第1條罪刑法定主義契合
    ，而貫徹法律禁止溯及既往原則，係規範行為後法律變更所
    生新舊法律比較適用之準據法，是刑法第2條本身雖經修正
    ，但刑法第2條既屬適用法律之準據法，本身尚無比較新舊
    法之問題，應一律適用裁判時之現行刑法第2條規定以決定
    適用之刑罰法律，先予辨明。
  (1)刑法第33條第5款關於罰金刑之計算單位及處罰部分：修正
    前刑法第33條第5款規定「罰金：1元以上。」，與修正後刑
    法第33條第5款規定「罰金：新臺幣1,000元以上，以百元計
    算之。」不同；另95年6月14日修正公布刑法施行法第1條之
    1：「中華民國94年1月7日刑法修正施行後，刑法分則編所
    定罰金之貨幣單位為新臺幣。94年1月7日刑法修正時，刑法
    分則編未修正之條文定有罰金者，自94年1月7日刑法修正施
    行後，就其所定數額提高為30倍。但72年6月26日至94年1月
    7日新增或修正之條文，就其所定數額提高為3倍」。現行刑
    法中，有關於罰金刑之計算單位及處罰之規定已有修正，自
    屬法律變更。
  (2)刑法第55條後段之牽連犯及第56條連續犯之規定，均已於94
    年1月7日修正刪除，並於95年7月1日施行。是於新法修正施
    行後，被告之數犯罪行為，即須分論併罰。此刪除顯已影響
    行為人刑罰之法律效果，比較新、舊法結果，自應以被告行
    為時之法律即舊法論以牽連犯、連續犯對被告較為有利。
  (3)關於刑法第55條想像競合犯規定，修正後刑法第55條但書係
    科刑之限制，為法理之明文化，非屬法律之變更，自應適用
    新法。
  (二)按被告未經證人丙○○之同意，於標單上偽造其署名，填寫
    金額，使在場投標者瞭解該標單意在競標，依民間互助會之
    習慣，該標單已足以表示一定用意之證明，屬刑法第220條
    第1項之準私文書（參照最高法院91年台上字5683號判決）
    。故核被告於如犯罪事實欄(一)、(二)所為均係犯刑法第216條
    、第220條第1項、第210條之行使偽造私文書罪，及第33 9
    條第1項之詐欺取財罪。其偽造私文書之低度行為應為行使
    偽造私文書之高度行為所吸收，僅論以行使偽造私文書罪。
    又其偽造署押為偽造私文書之階段行為，亦不另論罪。被告
    於犯罪事實欄一(一)所示犯行中冒名標會詐取多人之財物，該
    次詐欺行為，係侵害多數活會會員之法益，係以一行為觸犯
    數詐欺罪，屬同種想像競合犯，僅論一詐欺罪。至其先後2
    次行使偽造私文書及詐欺取財犯行，時間緊接，犯罪構成要
    件相同，顯係基於概括犯意為之，均為連續犯，應依修正前
    刑法第56條規定論以一罪，並加重其刑。被告所犯上開2 罪
    即行使偽造私文書罪與詐欺取財罪間，具方法結果之牽連犯
    關係，應依修正前刑法第55條牽連犯之規定，從一重之行使
    偽造私文書罪處斷。公訴人雖未就犯罪事實一(一)所示犯行，
    提起公訴，惟與已起訴有罪判決之犯罪事實一(二)部分，有連
    續犯之裁判上一罪關係，為起訴效力所及，依法自應一併審
    判，附此說明。
三、原審認被告罪證明確，適用刑法第2條第1項、第216條、第
    210條、第220條第1項、第339條第1項、第55條，修正前刑
    法第55條、第56條，刑法施行法第1條之1之規定，及審酌被
    告品行、犯罪動機、目的、手段、所生危害及犯罪後即離開
    臺灣長達10年之久，使被害人追討無門，雖其犯罪後坦認犯
    行，惟本案詐欺金額甚鉅等一切情狀，量處有期徒刑月10月
    ，並以被告所偽造之標單並未扣案，於開標後已滅失而不存
    在，復無其它積極證據足以證明尚屬存在，爰不為沒收之宣
    告。復說明本件被告犯罪時間雖在96年4月24日前，惟被告
    於中華民國96年罪犯減刑條例施行前，業經臺灣臺北地方法
    院檢察署檢察官於85年7月29日以北檢英宙緝字第1908號通
    緝書通緝在案（見85年度偵字第7849號偵查卷第42頁），嗣
    於96年10月6日，始經緝獲歸案，此亦有點名單、訊問筆錄
    各1份附卷足憑，是依中華民國96年罪犯減刑條例第5條之規
    定，不得減刑。其認事用法均無違誤，量刑亦稱允當，公訴
    人上訴指摘原判決量刑過輕；被告上訴指摘原判決量刑過重
    云云，均無理由，其上訴均應予駁回。
四、惟查告訴人丙○○與被告戊○○業於本院審理期間達成民事
    和解，雙方同意分期償還，被告並已交付賠償金新台幣十萬
    元予告訴人，此有和解書一份在卷可稽，被告犯罪所生危害
    已減輕，本院姑念被告未曾受有期徒刑以上刑之宣告，此有
    本院被告全國前案紀錄表在卷可稽，此次犯罪係偶發初犯，
    認其經此次刑之宣告，爾後當知所警惕，信無再犯之虞，因
    認所處之刑，以暫不執行為適當，爰併予宣告緩刑4年以勵
    自新。
據上論斷，應依刑事訴訟法第368條、第74條第1項第1款，判決
如主文。
本案經檢察官陳玉珍到庭執行職務。
中    華    民    國    97    年    7    月    16    日
                    刑事第一庭審判長法  官  葉騰瑞
                                    法  官  王炳梁
                                    法  官  莊明彰
以上正本證明與原本無異。
如不服本判決，應於收受送達後10日內向本院提出上訴書狀，其
未敘述上訴之理由者並得於提起上訴後10日內向本院補提理由書
（均須按他造當事人之人數附繕本）。
                                    書記官  吳金來
中    華    民    國    97    年    7    月    16    日
附錄：本案論罪科刑法條全文
刑法第210條
偽造、變造私文書，足以生損害於公眾或他人者，處五年以下有
期徒刑。
刑法第216條
行使第210 條至第215 條之文書者，依偽造、變造文書或登載不
實事項或使登載不實事項之規定處斷。
刑法第220條
在紙上或物品上之文字、符號、圖畫、照像，依習慣或特約，足
以為表示其用意之證明者，關於本章及本章以外各罪，以文書論
。
刑法第339條
意圖為自己或第三人不法之所有，以詐術使人將本人或第三人之
物交付者，處五年以下有期徒刑、拘役或科或併科一千元以下罰
金。


司法院資訊處製作；財團法人民間司法改革基金會備份。
